高雄高等行政法院判決
　　　　　　　　　　　　　　　93年度訴字第946號
　　　　　　　　　　　　　　　.
原　　　告　閎荃混凝土股份有限公司
代　表　人　甲○○
訴訟代理人　王天佑　會計師
被　　　告　財政部台灣省南區國稅局
代　表　人　朱正雄　局長
訴訟代理人　乙○○
上列當事人間因營利事業所得稅事件，原告不服財政部中華民國
九十三年十一月三日台財訴字第０九三一三０一六五三０號訴願
決定，提起行政訴訟。本院判決如下：
　　主  文
原告之訴駁回。
訴訟費用由原告負擔。
　　事  實
壹、事實概要：
    緣原告九十年度營利事業所得稅結算申報，原列報營業收入
    淨額新台幣（下同）一五三、一四三、四０三元，營業成本
    一一八、五二一、七三０元，營業費用及損失總額三三、七
    七三、九二二元，全年所得額一六一、六七四元。被告初查
    以原告經營預拌混凝土製造買賣業務，預拌混凝土攪拌車屬
    廠外之重大生產設備，係為生產線之延伸，原列報於營業費
    用項下預拌混凝土攪拌車及相關設備之折舊費用六九七、八
    七一元、修繕費六、六八四、六四一元、司機薪資六、六三
    五、四一八元、加班費一、七六五、六六四元及伙食費二五
    ０、０五０元，合計一六、０三三、六四四元，核屬製造費
    用，乃依營利事業所得稅查核準則（以下簡稱查核準則）第
    六十條規定轉列調整營業成本為一三四、五五五、三七四元
    ；復以其產、銷、存無法查核勾稽，經原告委託簽證會計師
    出具補充說明書，同意按同業利潤標準核定其營業成本，遂
    按同業利潤標準（行業標準代號：二六三二－一一，預拌混
    凝土製造業）毛利率百分之十九核定營業成本為一二四、０
    四六、一五六元，營業費用及損失總額按帳證查核認定為一
    七、七四０、二七八元，核算營業淨利一一、三五六、九六
    九元，加計非營業收益一、一五六、一四三元，減除非營業
    損失一、八四二、二二０元，核定全年所得額為一０、六七
    ０、八九二元，補徵稅額二、六二七、三０五元。原告不服
    ，主張預拌混凝土運送車係屬銷售產品用之運送工具，相關
    之折舊費用、薪資費用、加班費、伙食費及修繕費等應列為
    銷售費用，申請復查，未獲變更，提起訴願，亦遭決定駁回
    ，遂提起本件行政訴訟。
貳、兩造聲明：
一、原告聲明求為判決：訴願決定及原處分（復查決定含原核定
                      處分）均撤銷。
二、被告聲明求為判決：原告之訴駁回。
參、兩造之爭點：
甲、原告主張之理由：
一、有關原告預拌混凝土運送車相關之折舊費用六九七、八七一
    元、薪資費用六、六三五、四一八元、加班費一、七六五、
    六六四元、伙食費二五０、０五０元及修繕費六、六八四、
    六四一元等，共計一六、０三三、六四四元，應列為原告九
    十年度之銷售費用，列為銷售費用後營業成本未超過同業利
    潤標準，並應追認營業成本新台幣一０、五０九、二一八元
    。
二、預拌混凝土運送車非屬製造設備，應為銷售用之運輸設備；
    其預拌混凝土運送車使用目的為將混凝土送交給客戶，運送
    時為使混凝土不乾固所設計之混凝土專用運送車，混凝土於
    運送前已製造完成，運送過程中並無製造行為，被告將預拌
    混凝土運送車列為廠外之重大生產設備與事實不符。
三、所謂製造行為，係指改變原料之性質、特性、形狀、功能成
    為另一產品，原告之混凝土製造行為皆於廠內製造完成後才
    裝入預拌混凝土運送車，裝車前之混凝土與運送至目的地之
    混凝土是相同的東西，並無改變原料之性質、特性、形狀、
    功能等，何來製造行為令人不解。
四、若有工地位於原告廠房旁，原告可不經預拌混凝土運送車運
    送，亦可以拉管方式直接將混凝土倒入工地完成銷售，可見
    混凝土於裝車前已是製造完成之成品，運送過程並無製造行
    為；預拌混凝土運送車應屬銷售混凝土用之運送工具，應列
    為銷售費用。
五、被告以預拌混凝土運送車於運送途中仍有翻攪動作為由，即
    將預拌混凝土運送車視為生產線之延申列為製造成本，完全
    漠視預拌混凝土運送車係為銷售預拌混凝土至客戶處所之銷
    貨運送之事實；原告廠房中已設有完整之預拌混凝土攪拌設
    備，如水泥攪拌筒、混凝土拌合設備、壓縮機、空壓機、減
    速機．．．等等，預拌混凝土須在廠房裡充分攪拌完成才可
    以出貨，故預拌混凝土運送車於運送途中之翻攪動作，並非
    製造行為，而係銷售運送途中為防止預拌混凝土乾固之設計
    而已，預拌混凝土運送車就像油灌車一樣，係為運送不同貨
    物而使用之專用車輛，其目的非用於製造；而係銷貨運送貨
    物此仍人盡皆知之事實，被告忽視預拌混凝土運送車經濟實
    質目的，而將其列為製造設備實有不妥。
六、所謂「直接人工製造費用」，係指直接從事生產所需之勞力
    報酬而言。至因供銷商品或管理業務所僱員工之報酬，則屬
    於營業費用之薪資支出，與營業成本之直接人工製造費用，
    性質迥異，有行政法院六十三年判字第一一四號判例在案。
    本件預拌混凝土運送車係為銷售預拌混凝土至客戶處所為目
    的之專用車輛，非「直接從事生產」之設備甚為明顯，因此
    原告將預拌混凝土運送車相關之費用列為營業費用申報營利
    事業所得稅應無不可。
七、本件原告之委任簽證會計師出具之同意按同業利潤標準核定
    營業成本之補充說明書，係指原告原來申報營業成本及營業
    費用之金額之適用。被告於查核本件營利事業所得稅時，並
    未與原告之委任簽證會計師提及任何本案系爭項目轉列製造
    成本之情事。原告之委任簽證會計師本著稅務徵納雙方和諧
    用意而與被告所為之行為，卻遭被告刻意隱瞞本件系爭項目
    轉列製造成本之情事所傷害，而造成稅務徵納雙方之爭訟。
八、有關經濟部工業局八十六年八月九日工（八六）四字第０三
    二一一二號函：「預拌混凝土攪拌車，可視為預拌混凝土廠
    生產設備之延伸，屬廠區外之重要生產設備，故預拌混凝土
    攪拌車之折舊費用，應屬製造費用。」部分，原告合理認為
    ：
（一）經濟部工業局係為申請投資抵減之主管機關，該函目的係
      為准許投資抵減之適用，可否適用投資抵減，與會計帳上
      列記製造費用或銷售費用不應劃上等號。
（二）經濟部工業局非為商業會計法解釋機關，其是否會解釋「
      預拌混凝土攪拌車之折舊費用，應屬製造費用。」令人質
      疑，又其此部之解釋是否具有行政法令效力不無疑問？財
      政部九十年七月二十日台財稅字第０九００四五四三六七
      號函僅片面節錄，行政法令效力應不恰當。
（三）且財政部九十年七月二十日台財稅字第０九００四五四三
      六七號函說明三，亦有明示檢討預拌混凝土業同業利潤標
      準毛利率及費用率，惟被告並未調整之；預拌混凝土業同
      業利潤標準毛利率（營業收入淨額減營業成本等於毛利）
      仍為訂為百分十九。被告以該函說明二，將原告會計帳列
      銷售費用之預拌混凝土運送車，其相關折舊費用、薪資費
      用、加班費、伙食費及修繕費等，共計一六、０三三、六
      四四元，轉列為原告當年度之營業成本；卻未依同函說明
      三，檢討調降預拌混凝土業同業利潤標準毛利率及費用率
      ，仍然延用以前年度預拌混凝土業同業利潤標準毛利率標
      準核定，對原告顯不公平。
九、被告另答辯：「混凝土於澆置模板前為使混凝土達到可供使
    用之狀態，須有翻攪之動作，以使水泥、砂、碎石等原料能
    充分混合，並使混凝土不因處於靜止狀態而逐漸產生乾固變
    化，是攪拌動作核屬製造行為，須製造行為終止，產品始告
    完成。」部分，原告合理認為：
（一）所謂製造行為，係指改變原料之性質、特性、形狀、功能
      成為另一產品，原告之混凝土製造行為皆於廠內完成才裝
      入預拌混凝土運送車，裝車前之混凝土與運送至目的地之
      混凝土是相同的東西，並無改變原料之性質、特性、形狀
      、功能等。且原告廠房中已設有完整之預拌混凝土攪拌設
      備，如水泥攪拌筒、混凝土拌合設備、壓縮機、空壓機、
      減速機．．．等等，預拌混凝土須在廠房裡利用上述設備
      才能充分攪拌完成成品所須的品質，才可以出貨，若如被
      告所云可以用預拌混凝土運送車來充分拌合混凝土原料，
      則原告不會白白浪費數百萬資金購買上述預拌混凝土製造
      設備。
（二）在公共工程大部分會抽樣檢驗，以破壞檢測預拌混凝土品
      質；民間工程亦對預拌混凝土品質要求極高情形下，若如
      被告所云，以預拌混凝土運送車，充當預拌混凝土之充分
      混合設備或部分混合設備；若預拌混凝土出廠時非已製造
      完成成品所須的品質標準，如此，工地離原告混凝土廠路
      途較遠者、紅綠燈較多者、較會塞車路段者、司機開車較
      慢者、於上下班時間運送者．．．等等，將可獲得充分混
      合好品質的預拌混凝土；反之，將獲得未充分混合壞品質
      的預拌混凝土，此種預拌混凝土製造方式明顯不可能成立
      ，故被告所言應不足採信。
（三）預拌混凝土運送車非屬製造設備，應屬為銷售用之運輸設
      備；其預拌混凝土運送車使用目的係為將混凝土送交給客
      戶，運送時為使混凝土不乾固所設計之混凝土專用運送車
      ，混凝土於運送前已製造完成，運送過程中並無製造行為
      。被告以預拌混凝土運送車於運送途中仍有翻攪動作為由
      ，即將預拌混凝土運送車視為生產線之延申列為製造成本
      ，完全漠視預拌混凝土運送車係為銷售預拌混凝土至客戶
      處所之銷貨運送之事實，其目的非用於製造產品；而係銷
      貨運送貨物。
乙、被告主張之理由：
一、按「預拌混凝土攪拌車之折舊費用，應屬製造費用。．．．
    二、按經濟部工業局八十六年八月九日工（八六）四字第０
    三二一一二號函，預拌混凝土攪拌車，可視為預拌混凝土廠
    生產線之延伸，屬廠區外之重要生產設備，故預拌混凝土攪
    拌車之折舊費用，應屬製造費用。」為財政部九十年七月二
    十日台財稅字第０九００四五四三六七號函所明釋。
二、混凝土於澆置模板前為使混凝土達到可使用之狀態，須有翻
    攪之動作，以使水泥、砂、碎石等原料能充分混合，並使混
    凝土不因處於靜止狀態而逐漸產生乾固變化，是攪拌動作核
    屬製造行為，須製造行為終止，產品始告完成，即混凝土製
    造業其生產線為始於投料，繼以攪拌，終於澆置，於此過程
    所需之原料成本、生產設備折舊及操作生產設備之人工薪資
    應歸屬製造成本，被告將原告列報於營業費用項下預拌混凝
    土攪拌車及相關設備之折舊費用六九七、八七一元、修繕費
    六、六八四、六四一元、司機薪資六、六三五、四一八元、
    加班費一、七六五、六六四元及伙食費二五０、０五０元，
    合計一六、０三三、六四四元，轉列營業成本項下，並無不
    合。
　　理  由
一、按「稽徵機關進行調查或復查時，納稅義務人應提示有關各
    種證明所得額之帳簿、文據；其未提示者，稽徵機關得依查
    得之資料或同業利潤標準，核定其所得額。」為行為時所得
    稅法第八十三條第一項所明定。而「人民有依法律納稅之義
    務，憲法第十九條定有明文。國家依法課徵所得稅時，納稅
    義務人應自行申報，並提示各種證明所得額之帳簿、文據，
    以便稽徵機關查核。凡未自行申報或提示證明文件者，稽徵
    機關得依查得之資料或同業利潤標準，核定其所得額。此項
    推計核定方法，與憲法首開規定之本旨並不牴觸。」復經司
    法院釋字第二一八號解釋在案。又「本法第八十三條所稱之
    帳簿文據，其關係所得額之一部或關係課稅年度中某一期間
    之所得額，而納稅義務人未能提示者，稽徵機關得就該部分
    依查得之資料或同業利潤標準核定其所得額。」行為時所得
    稅法施行細則第八十一條定有明文，而所謂未提示，兼指帳
    簿文據全部未提示，或雖提示而有不完全、不健全或不相符
    者均有其適用，亦經改制前行政法院著有六十一年判字第一
    九八號判例可資參照。
二、本件原告九十年度營利事業所得稅結算申報，被告以原告經
    營預拌混凝土製造買賣業務，預拌混凝土攪拌車屬廠外之重
    大生產設備，係為生產線之延伸，原列報於營業費用項下預
    拌混凝土攪拌車及相關設備之折舊費用六九七、八七一元、
    修繕費六、六八四、六四一元、司機薪資六、六三五、四一
    八元、加班費一、七六五、六六四元及伙食費二五０、０五
    ０元，合計一六、０三三、六四四元，核屬製造費用，乃依
    查核準則第六十條規定轉列調整營業成本為一三四、五五五
    、三七四元；復以其產、銷、存無法查核勾稽，經原告委託
    簽證會計師出具補充說明書，同意按同業利潤標準核定其營
    業成本，遂按同業利潤標準（行業標準代號：二六三二－一
    一，預拌混凝土製造業）毛利率百分之十九核定營業成本為
    一二四、０四六、一五六元，營業費用及損失總額按帳證查
    核認定為一七、七四０、二七八元，核算營業淨利一一、三
    五六、九六九元，加計非營業收益一、一五六、一四三元，
    減除非營業損失一、八四二、二二０元，核定全年所得額為
    一０、六七０、八九二元，補徵稅額二、六二七、三０五元
    等情，業經兩造分別陳明在卷，復有復查決定書附卷可稽，
    自堪認定。而原告提起本件訴訟係以：系爭被告轉正為營業
    成本之金額，均屬預拌混凝土攪拌車之相關費用，其預拌混
    凝土運送車係屬銷售產品用之運送工具，相關之折舊費用、
    修繕費、薪資費用、加班費及伙食費等應列為銷售費用，故
    預拌混凝土攪拌車相關費用即應屬營業費用不應轉為營業成
    本等語，資為論據。
三、按「製造業之營業成本（產品成本）係包括產品在整個製造
    過程中所發生的成本，故亦稱為製造成本，製造成本係由直
    接原料、直接人工及製造費用等三大成本要素所組成，其中
    製造費用含有間接材料、間接人工及與產品製造或廠房營運
    有關的其他間接成本，例如，生產設備折舊、修理費以及維
    護費等等，至於營業費用係指與產品之製造活動無關，且在
    發生當期即列為費用之成本，主要包括行銷成本、管理成本
    以及研發成本等三大類，其中行銷成本包括訂單取得成本及
    訂單履約成本，所謂訂單履約成本例如裝運貨品所發生之成
    本。」（參見鄭丁旺等著成本與管理會計上冊，九十年，二
    版，頁二四至二八）另「營利事業之費用與損失，應視其性
    質分為營業費用（如銷售、管理費用）與營業成本（如製造
    費用），分別審定並轉正。」則為營利事業所得稅查核準則
    第六十條前段所規定。而營利事業所得稅查核準則，係規定
    有關營利事業所得稅結算申報之調查、審核等技術性及細節
    性之事項（司法院釋字第四三八號解釋參照），其中上述規
    定，核其內容與會計原則相符，且營利事業所得稅查核準則
    現並已經所得稅法第八十條第五項規定授權訂立，而與行政
    程序法第一百七十四條之一規定相合，爰予援用。
四、又按所謂「預拌混凝土」，係混凝土在工廠之拌和機中完成
    拌和，然後用攪動式卡車運送至工地灌鑄，或材料稱量及配
    合在工場完成，裝入拌和車於運送途中完成拌和者均稱預拌
    混凝土。而預拌混凝土因自產製廠區之拌和器卸出後至施工
    工地澆灌入模板之運輸過程，需配合客戶對產品品質之需求
    ，使預拌混凝土維持一定之攪動速率，以避免於運輸途中變
    質及凝固，而此功能即需依賴攪拌車，故預拌混凝土攪拌車
    係提供符合客戶需求預拌混凝土所需設備之一，核與一般單
    純之產品運輸車輛有別。依上述預拌混凝土之生產方式，其
    雖亦有在工廠已完成拌和者，但不論其是否已在工廠完成拌
    和，其均需藉由攪拌車轉動以達到充分的攪拌，始能提供符
    合客戶需求之預拌混凝土，故預拌混凝土攪拌車顯係使產品
    適於營業上使用而支付之一切必要費用；是經濟部工業局八
    十六年八月九日工（八六）四字第０三二一一二號函釋：「
    ．．．查水泥攪拌車內裝預拌混凝土，可視為預拌廠生產線
    之延伸，屬廠區外之重要生產設備．．．」即與上述預拌混
    凝土攪拌車之功能及使用之目的相符，爰予援用。原告主張
    經濟部工業局非為商業會計法解釋機關，其是否會解釋「預
    拌混凝土攪拌車之折舊費用，應屬製造費用」令人質疑云云
    。然查，上開經濟部工業局函釋僅就預拌混凝土攪拌車之功
    能及使用之目的為解釋，而攪拌車之功能及使用目的之解釋
    ，係屬經濟部工業局之權責，且上開函釋並未就該車輛所生
    之費用，於會計處理時應如何認列，是原告上開主張顯對該
    函釋意旨有所誤解，自不足採。
五、查，本件原告所爭執經被告轉正為營業成本（製造費用）之
    一六、０三三、六四四元係原告之預拌混凝土攪拌車所生之
    折舊、修繕費及司機薪資、加班費、伙食費乙節，已經兩造
    分別陳述在卷，而原告係以製造預拌混凝土出售為業，亦據
    原告陳述甚明，並有原告本年度之營利事業所得稅申報資料
    在卷可稽；原告既係以製造預拌混凝土並出售為業，而依上
    開所述，預拌混凝土攪拌車，乃預拌混凝土廠生產線之延伸
    ，屬廠區外之重要生產設備，為提供符合客戶需求之預拌混
    凝土所需設備之一，與一般單純之產品運輸車輛有別。且攪
    拌車上之攪拌器需透過車子引擎之發動，始得進行攪拌；換
    言之，預拌混凝土攪拌車上之攪拌器與車身本身是不可分離
    ，是因預拌混凝土攪拌車所生之折舊及修繕費等相關費用，
    及駕駛該攪拌車司機之薪資、加班費、伙食費自為使原告生
    產之產品預拌混凝土達適於營業上使用所必需支付之費用，
    依上揭所述乃屬製造費用（營業成本）甚明。而原告主張其
    預拌混凝土攪拌車就如同牛奶、羊奶等批發買賣業自備之冷
    藏運輸車輛一樣，為保存產品所加裝之特殊設備，其主要用
    途及目的係為銷售運送商品非為製造商品云云。然查，冷藏
    運輸車係在鮮奶製造完成後，為運輸及保持鮮奶之鮮度所使
    用之車輛，惟冷藏運輸車對鮮奶僅有冷藏效果，並未對該已
    製造包裝完成之鮮奶另有製造之行為，且有無冷藏只會影響
    乳製品之鮮度，縱未冷藏亦不會因而使牛奶變為非牛奶，或
    羊奶變為非羊奶，故上開冷藏車輛其主要用途及目的在於銷
    售運送商品，並無疑義；然本件預拌混凝土則與鮮奶不同，
    亦即預拌混凝土在運輸過程中如未用攪拌車繼續攪拌，則在
    靜止狀態下，預拌混凝土即會產生化學變化，因而變成堅硬
    的混凝土塊，而無法按客戶的需求為使用，致該預拌混凝土
    成為無商業價值之土塊，故預拌混凝土攪拌車，乃預拌混凝
    土廠生產線之延伸，屬廠區外之重要生產設備，乃為提供符
    合客戶需求之預拌混凝土所需設備之一，與上開冷藏運輸車
    之冷藏運輸功能有別，是原告上開主張亦不足採。又原告主
    張混凝土車車頭及底盤座，屬車輛運輸用途之銷售運送費用
    ，與預拌混凝土製造生產無直接關係，且大貨車車頭及底盤
    座市價約為車斗器（預拌混凝土攪拌設備）價格的五倍，車
    斗器所占比例極小，故將預拌混凝土運送車之系爭費用，帳
    列營業費用項下之銷售費用，符合經濟實質事實云云。然查
    ，預拌混凝土攪拌車之結構固係由車頭、底盤及攪拌器等所
    組成，然其組合後之功能係供運輸及攪拌預拌混凝土使用，
    且攪拌器之動力亦係來自車輛之引擎，離開車頭及底盤，攪
    拌器亦無法獨立作業而失去其功能，故其車頭、底盤及攪拌
    器實為一體不可分離之設備，且其主要功能即為供運輸及攪
    拌預拌混凝土使用，具有不可分割之性質，是原告上開主張
    顯不可採。
六、至於財政部九十年七月二十日台財稅字第０九００四五四三
    六七號函係謂：「預拌混凝土攪拌車之折舊費用，應屬製造
    費用。」查實際上發生之支出，其性質之歸屬，即其究屬營
    業成本或營業費用，乃探究該支出內容所為之事實認定，故
    此函釋，乃財政部本於上級行政機關之地位頒訂以供下級行
    政機關作為認定事實之準則，核非闡明法規原意之釋示，更
    與法律之適用無涉。又被告就系爭金額轉正為營業成本後，
    依據同業利潤標準核定原告本年度之毛利率，自始即係依據
    前述行為時所得稅法第八十三條第一項、行為時所得稅法施
    行細則第八十一條及營利事業所得稅查核準則第六十條前段
    之規定為之，又系爭因預拌混凝土攪拌車所生之相關費用，
    性質上究應屬營業成本或營業費用，乃稽徵機關查明預拌混
    凝土攪拌車之功能及使用目的後所為事實之認定，而本年度
    被告認應屬營業成本並非營業費用，並無違誤，故被告援引
    上開財政部函釋意旨尚無不合。原告主張上開財政部函釋引
    用經濟部工業局八十六年八月九日工（八六）四字第０三二
    一一二號函釋認定預拌混凝土攪拌車之折舊費用，應屬製造
    費用，並以此作為會計處理原則，亦屬不當云云，揆諸前揭
    說明，亦不可採。
七、綜上所述，原告之主張並無可採。被告就原告九十年度營利
    事業所得稅結算申報，將預拌混凝土攪拌車之相關費用一六
    、０三三、六四四元轉正為營業成本；復以其產、銷、存無
    法查核勾稽，經原告委託簽證會計師出具補充說明書，同意
    按同業利潤標準核定其營業成本，遂按同業利潤標準（標準
    行業代號二六三二－一一，毛利率百分之十九）核定營業成
    本為一二四、０四六、一五六元，營業費用及損失總額按帳
    證查核認定為一七、七四０、二七八元，核算營業淨利一一
    、三五六、九六九元，加計非營業收益一、一五六、一四三
    元，減除非營業損失一、八四二、二二０元，核定全年所得
    額為一０、六七０、八九二元，補徵稅額二、六二七、三０
    五元，並無違誤，訴願決定予以維持，亦無不合。原告提起
    本件訴訟，求為撤銷，為無理由，應予駁回。
八、兩造其餘攻擊防禦方法，對本件判決結果不生影響，爰不再
    逐一論述，附此敘明。
九、據上論結，本件原告之訴為無理由，依行政訴訟法第一百九
    十五條第一項後段、第九十八條第三項前段，判決如主文。
中    華    民    國    94    年    3    月     4     日
                  第一庭審判長法  官　陳光秀
                              法  官　楊惠欽
                              法  官　李協明
以上正本係照原本作成。
如不服本判決，應於判決送達後20日內向本院提出上訴書狀，其
未表明上訴理由者，應於提起上訴後20日內向本院提出上訴理由
書（須按對造人數附繕本）；如於本判決宣示或公告後送達前提
起上訴者，應於判決送達後20日內補提上訴理由書（須附繕本）
。未表明上訴理由者，逕以裁定駁回。
提起上訴應預繳送達用雙掛號郵票7份（每份34元）。
中　　華　　民　　國　　94　　年　 　3　　月　　4　　 日
                              書記官  周良駿
